臺灣高等法院臺中分院刑事判決　　 100年度交上訴字第2240號
上　訴　人
即　被　告　蔣榮樺
上列上訴人因公共危險等案件，不服臺灣彰化地方法院100年度
交訴字第85號中華民國100年9月19日第一審判決（起訴案號：臺
灣彰化地方法院檢察署100年度偵字第5839號），提起上訴，本
院判決如下：
    主  文
原判決撤銷。
蔣榮樺服用酒類，不能安全駕駛動力交通工具而駕駛，處有期徒
刑參月；又酒醉駕車因過失致人於死，處有期徒刑拾月；又駕駛
動力交通工具肇事，致人死而逃逸，處有期徒刑捌月。應執行有
期徒刑壹年伍月。緩刑伍年，並應向公庫支付新臺幣拾伍萬元，
及向執行檢察官指定之公益團體、地方自治團體或社區提供二百
小時之義務勞務，於緩刑期間付保護管束。
    事  實
一、蔣榮樺明知服用酒類或其他相類之物，將使其駕駛車輛時之
    注意力減低，反應能力趨緩，而危及其他用路人之行車往來
    安全，竟仍於民國100年3月1日下午5時許，在彰化縣員林鎮
    其友人住處內，飲用高粱酒3杯後，已達不能安全駕駛動力
    交通工具之程度，竟仍於同日晚上7時許，酒後駕駛車牌號
    碼CK-5810號自用小客車，自上址出發，沿彰化縣田尾鄉○
    ○村○○路○段由東往西方向行駛，欲返回彰化縣田尾鄉○
    里村○○路○段182之16號住處。嗣於同日晚上8時28分許，
    蔣榮樺駕駛上開車輛行經彰化縣田尾鄉○○路○段440號前，
    其原應注意汽車行駛時，駕駛人應注意車前狀況，隨時採取
    必要安全措施，而依當時情形路面無缺陷、無障礙物、視距
    良好，又無不能注意之情事，竟疏於注意，因酒後駕車精神
    狀況不佳且未注意車前狀況，仍貿然往前行駛，適ATO SUPA
    RTO（音譯：蘇帕多，印尼籍）正騎乘腳踏車行駛在前，蔣
    榮樺所駕駛上開車輛因而自後追撞ATO SUPARTO所騎乘腳踏
    車，致ATO SUPARTO受高速撞擊後彈飛掉落至路旁，因而受
    有頭皮撕裂傷、右耳及鼻孔流血、口腔內及右耳腦組織外溢
    、左側胸部輕微凹陷之傷害，經警據路人報案旋將ATO SUPA
    RTO送醫急救，惟ATO SUPARTO仍於到院前不治死亡。詎蔣榮
    樺於上開時地肇事後，竟未下車察看，並對ATO SUPARTO採
    取救護或其他必要措施，逕行駕駛上開車輛逃離現場，並返
    回上開住處。迨同日晚上10時20分許，經警在蔣榮樺上開住
    處查獲，並於同日晚上11時8分許，在彰化縣警察局北斗分
    局田尾分駐所內，以呼氣酒精測試儀器測試結果，發現蔣榮
    樺呼氣酒精濃度達每公升0.95毫克，顯已達不能安全駕駛動
    力交通工具之程度，始悉上情。
二、案經臺灣彰化地方法院檢察署檢察官據報相驗簽分偵查後起
    訴。
    理  由
壹、證據能力部分：
    按被告以外之人於審判外之陳述，雖不符刑事訴訟法第159
    條之1至第159條之4等前4條之規定，而經當事人於審判程序
    同意作為證據，法院審酌該言詞陳述或書面陳述作成時之情
    況，認為適當者，亦得為證據。當事人、代理人或辯護人於
    法院調查證據時，知有第159條第1項不得為證據之情形，而
    未於言詞辯論終結前聲明異議者，視為有前項之同意，刑事
    訴訟法第159條之5定有明文。立法意旨在於傳聞證據未經當
    事人之反對詰問予以核實，原則上先予排除。惟若當事人已
    放棄反對詰問權，於審判程序中表明同意該等傳聞證據可作
    為證據；或於言詞辯論終結前未聲明異議，基於尊重當事人
    對傳聞證據之處分權，及證據資料愈豐富，愈有助於真實發
    見之理念，且強化言詞辯論主義，使訴訟程序得以順暢進行
    ，上開傳聞證據亦均具有證據能力。查本案下列所援引之全
    部卷證資料，檢察官、被告於本案辯論終結前均不爭執其證
    據能力，本院審酌各該證據作成時之情況，並無不法取得之
    情形，認亦適合作為本案之證據，揆諸上開說明，各該證據
    均有證據能力。
貳、實體部分﹕
一、上揭犯罪事實，業據上訴人即被告蔣榮樺（下稱被告）於警
    詢、偵查、原審及本院審理時供承不諱，核與證人蕭烈雄於
    偵查及原審準備程序所證述之情節相符。此外，並有警方製
    作道路交通事故調查報告表(一)、(二)及道路交通事故現場圖各
    1份、現場及車損照片共27張、道路交通事故當事人酒精測
    定記錄表、彰化縣警察局舉發違反道路交通管理事件通知單
    等影本等物附卷可稽；又被害人ATO SUPARTO確係因本件車
    禍當場死亡，有彰化縣北斗鎮卓醫院法醫參考病歷摘要、臺
    灣彰化地方法院檢察署檢察官督同檢驗員相驗屬實，並製有
    勘驗筆錄、相驗屍體證明書、驗斷書各1份在卷可憑。是被
    告上開出於任意性之自白與事實相符，堪予採信。
二、按汽車行駛時，駕駛人應注意車前狀況，並隨時採取必要之
    安全措施，且駕駛人飲酒超過0.25毫克不得駕駛，道路交通
    安全規則第94條第3項、第114條第1項第2款等規定有明文。
    又本件事發當時路面無缺陷、無障礙物、視距良好等一切情
    狀，並無不能注意之情事，此有道路交通事故調查報告表(一)
    、(二)各1份在卷足資佐證，被告顯無不能注意之情事，詎其
    酒後駕車，並因酒後駕車精神狀況不佳，而疏未注意車前狀
    況，並隨時採取必要之安全措施，仍貿然前行，自後不慎追
    撞被害人所騎乘腳踏車，致被害人受有受有頭皮撕裂傷、右
    耳及鼻孔流血、口腔內及右耳腦組織外溢、左側胸部輕微凹
    陷之傷害，並於到院前即已死亡，被告自應負過失責任，且
    過失行為與被害人之死亡間，具有相當因果關係。
三、次按汽車駕駛人駕駛汽車肇事致人受傷或死亡，應即採取救
    護或其他必要措施，並向警察機關報告，不得駛離或逃逸，
    道路交通管理處罰條例第62條第3、4項定有明文。汽車駕駛
    人駕駛汽車肇事，不論其責任之歸屬為何，即有義務留在肇
    事現場，採取救護或其他必要措施，並向警察機關報告，以
    維護他人之生命與其他用路人之交通安全。其立法目的，既
    係促使駕駛人於肇事致死傷後，能對被害人即時救護，報告
    警察機關，以減少死傷，是該罪之成立祇以行為人有駕駛動
    力交通工具肇事，致人死傷而逃逸之事實為已足（最高法院
    92年度臺上字第4468號刑事判決意旨參照）。再按刑法第18
    5條之4之肇事逃逸罪，以行為人知悉肇事而故意逃逸為要件
    ，至對於致人死傷之事實，祇要有該項結果之發生為已足，
    行為人對此部分是否有認知，則非所問（最高法院91年度臺
    上字第137號、92年度臺上字第7328號判決可資參照）。是
    行為人只要認知其「駕駛動力交通工具肇事」之行為情狀及
    有「逃逸」之行為，即構成肇事逃逸之犯行，只是因該條係
    為加強救護，減少被害人之死傷，促使駕駛人於肇事後能對
    被害人即時救護之目的所訂立，故法條增列「致人死傷」為
    處罰條件，如肇事未造成被害人傷害或死亡，始例外不加以
    處罰而已。準此，汽車駕駛人駕駛汽車肇事，不論其責任之
    歸屬為何，即有義務留在肇事現場，採取救護或其他必要措
    施，並向警察機關報告，以維護他人之生命與其他用路人之
    交通安全。本件被告明知其駕駛自小客車自後追撞ATO SUPA
    RTO，致被害人倒地而逃逸，且被害人確因本件車禍受有上
    揭傷害並死亡之事實既均已認定如上，依上開判決意旨，被
    告肇事逃逸等情已甚灼然。綜上，本件事證已臻明確，被告
    酒後不能安全駕駛動力交通工具、過失致人於死及肇事致人
    死傷而逃逸等犯行，均堪認定，應依法論科。
四、論罪科刑：
  (一)查被告行為後，刑法第185條之3業於民國100年11月30日經
    總統以華總一義字第10000263911號令公布修正，並於100年
    12月2日生效施行。修正前刑法第185條之3原規定：「服用
    毒品、麻醉藥品、酒類或其他相類之物，不能安全駕駛動力
    交通工具而駕駛者，處1年以下有期徒刑、拘役或科或併科
    15萬元以下罰金」，惟修正後刑法第185條之3則於第1項規
    定：「服用毒品、麻醉藥品、酒類或其他相類之物，不能安
    全駕駛動力交通工具而駕駛者，處2年以下有期徒刑、拘役
    或科或併科20萬元以下罰金。」，另該條增列第2項規定：
    「因而致人於死者，處1年以上7年以下有期徒刑；致重傷者
    ，處6月以上5年以下有期徒刑。」，是被告行為後法律已有
    變更，應依刑法第2條第1項之規定，為「從舊從輕」之比較
    。本案經比較新舊法之結果，被告行為時之舊法對被告較為
    有利，自應適用被告行為時之舊法即修正前刑法第185條之3
    之規定。
  (二)另按汽車駕駛人，無駕駛執照駕車、酒醉駕車、吸食毒品或
    迷幻藥駕車、行駛人行道或行經行人穿越道不依規定讓行人
    優先通行，因而致人受傷或死亡，依法應負刑事責任者，加
    重其刑至2分之1，道路交通管理處罰條例第86條第1項定有
    明文。次按刑法總則之加重，係概括性之規定，所有罪名均
    一體適用；刑法分則之加重，係就犯罪類型變更之個別犯罪
    行為予以加重，成為另一獨立之罪名。道路交通管理處罰條
    例第86條第1項關於汽車駕駛人，行經行人穿越道不依規定
    讓行人優先通行，因而致人受傷或死亡，依法應負刑事責任
    者，加重其刑至2分之1之規定，係就刑法第276條第1項之過
    失致人於死罪、同條第2項之業務過失致人於死罪，同法第
    284 條第1項之過失傷害（及致重傷）罪、同條第2項之業務
    過失傷害（及致重傷）罪之基本犯罪類型，對於加害人為汽
    車駕駛人，於從事駕駛汽車之特定行為時，於行經行人穿越
    道之特定地點，不依規定讓行人優先通行，因而致人受傷或
    死亡之特殊行為要件予以加重處罰，已就上述刑法第276條
    第1、2項，同法第284條第1、2項各罪犯罪類型變更之個別
    犯罪行為予以加重，而成另一獨立之罪名，自屬刑法分則加
    重之性質（最高法院92年度第一次刑事庭會議決議、99年度
    台非字第198號判決參照）。則道路交通管理處罰條例第86
    條第1項中「無駕駛執照駕車」、「酒醉駕車」、「吸食毒
    品或迷幻藥駕車」、「行駛人行道」既與「行經行人穿越道
    不依規定讓行人優先通行」均屬就刑法第276條第1、2項及
    同法第284條第1、2項各罪犯罪具特殊要件時予以加重處罰
    之規定，乃就犯罪類型變更之個別犯罪行為予以加重，自屬
    刑法分則加重之性質而成為另一獨立之罪名。
  (三)本件被告酒醉駕車過失致人於死，依法應負刑事責任，是核
    被告所為，係犯刑法第185之3之服用酒類，不能安全駕駛動
    力交通工具而駕駛罪、道路交通管理處罰條例第86條第1項
    、刑法第276條第1項之酒醉駕車過失致人於死罪、刑法第18
    5條之4之駕駛動力交通工具肇事致人死而逃逸罪。公訴人就
    被告過失致人於死部分，認被告僅係犯刑法第276條第1項之
    過失致人於死罪，起訴法條容有未洽，惟因基本事實同一，
    爰予變更起訴法條，併予敘明。又被告所犯上開3罪，犯意
    各別，罪名有異，應予分論併罰。
  (四)被告酒醉駕車，就過失致人於死罪部分，應依道路交通管理
    處罰條例第86條第1項之規定，加重其刑。至被告所犯刑法
    第185條之4之肇事逃逸罪，係在處罰駕駛動力交通工具者，
    於肇事致人死傷後而逃逸之行為，尚不在得依前揭道路交通
    管理處罰條例第86條第1項之規定加重其刑之範圍（最高法
    院92年度臺非字第50號、第60號判決意旨參照），附此敘明
    。
五、原審認被告犯罪明確，予以論罪科刑，固非無據。惟查：1.
    被告行為後，刑法第185條之3於100年11月30日公布修正，
    並於100年12月2日施行，原審未及為新舊法之比較適用，尚
    有未洽。2.又原審就被告酒醉駕車過失致人於死部分，所犯
    道路交通管理處罰條例第86條第1項、刑法第276條第1項之
    酒醉駕車過失致人於死罪，未予變更檢察官起訴法條，且原
    判決主文就該罪漏載「酒醉駕車」，亦有未洽。原判決既有
    上揭可議之處，即屬無可維持，應由本院將原判決撤銷改判
    。
六、爰審酌被告飲酒後經警測試其呼氣後之酒精濃度達每公升0.
    95毫克，仍駕駛自小客車上路，漠視他人生命、身體、財產
    安全，嚴重危及公眾行車安全，致被害人死亡，對被害人家
    屬造成無可彌補之傷害；又被告於肇事後未留置現場等待員
    警前往處理，亦未將被害人送醫救治，隨即逃離現場，惡性
    非輕，並審酌被告之生活狀況、智識程度等一切情狀，分別
    量處如主文所示之刑，並定其應執行刑，以資懲儆。
七、又被告前未曾受有期徒刑以上刑之宣告，其因一時失慮，偶
    罹刑典，事後已坦承犯行，深具悔意，現已與被害人家屬達
    成和解，有和解書1份附卷可稽（見本院卷第17頁），足認
    被告經此刑之宣告後，應知警惕而無再犯之虞，本院因認以
    暫不執行其刑為當，爰併予宣告緩刑5年，用啟自新，並依
    同條第2項第4款規定，命被告向公庫支付如主文所示之金額
    ，期能使被告因向公庫支付一定金錢，確切記取其行為所造
    成損害之教訓；又斟酌被告於本案之犯罪情節，為期被告於
    緩刑期間內深知警惕，避免緩刑之宣告遭撤銷，並深刻明瞭
    車禍對於被害人及其家屬造成之影響，且導正其應審慎遵守
    交通法規之觀念，認有命其提供義務勞務，藉由服務社群以
    培養正確之法治觀念之重要性，爰併依刑法第74條第2項第5
    款之規定，諭知被告應向執行檢察官指定之公益團體、地方
    自治團體或社區提供200小時之義務勞務，並依刑法第93條
    第1項第2款之規定，宣告緩刑期間付保護管束，以促其知所
    警惕，以免再犯。
據上論斷，應依刑事訴訟法第369條第1項前段、第364條、第299
條第1項前段、第300條，道路交通管理處罰條例第86條第1項，
刑法第2條第1項前段、第185條之3（修正前）、第185條之4、第
276條第1項、第51條第5款、第74條第1項第1款、第2項第4、5款
、第93條第1項第2款，刑法施行法第1條之1，判決如主文。
本案經檢察官王雪惠到庭執行職務。
中    華    民    國   100    年    12    月    21    日
            刑事第四庭  審判長法  官  洪  耀  宗
                              法  官  林  清  鈞
                              法  官  卓  進  仕
以上正本證明與原本無異。
肇事逃逸罪部分得上訴。
其餘（酒後駕駛、過失致人於死罪）部分不得上訴。
如不服本判決應於收受送達後10日內向本院提出上訴書狀，其未
敘述上訴理由者，並得於提起上訴後10日內向本院補提理由書狀
（均須按他造當事人之人數附繕本）「切勿逕送上級法院」。
                              書記官  郭  振  祥
中    華    民    國   100    年    12    月    21    日
附錄論罪科刑法條
道路交通管理處罰條例第86條第1項
汽車駕駛人，無駕駛執照駕車、酒醉駕車、吸食毒品或迷幻藥駕
車、行駛人行道或行經行人穿越道不依規定讓行人優先通行，因
而致人受傷或死亡，依法應負刑事責任者，加重其刑至2分之1。
修正前刑法第185條之3
服用毒品、麻醉藥品、酒類或其他相類之物，不能安全駕駛動力
交通工具而駕駛者，處1年以下有期徒刑、拘役或3萬元以下罰金
。
刑法第185條之4
駕駛動力交通工具肇事，致人死傷而逃逸者，處 6 月以上 5 年
以下有期徒刑。
刑法第276條
因過失致人於死者，處 2 年以下有期徒刑、拘役或 2 千元以下
罰金。
從事業務之人，因業務上之過失犯前項之罪者，處 5 年以下有
期徒刑或拘役，得併科 3 千元以下罰金。